【裁判字號】    98,抗,1140
【裁判日期】    981127
【裁判案由】    聲請具保停止羈押
【裁判全文】
臺灣高等法院臺中分院刑事裁定          98年度抗字第1140號
抗  告  人
即  被  告  甲○○
選任辯護人  楊雯齡律師
上列抗告人即被告因違反貪污治罪條例案件，不服臺灣臺中地方
法院民國98年10月27日98年度聲字第4900號所為駁回聲請具保停
止羈押之裁定，本院裁定如下：
    主  文
原裁定撤銷，發回臺灣臺中地方法院。
    理  由
一、本件抗告人即被告(下稱被告)甲○○因涉嫌違反貪污治罪條
    例第5條第1項第3款之對於職務上之行為，收受賄賂或其他
    不正利益之罪，被檢察官提起公訴，經原審法院訊問後，認
    為其犯罪嫌疑重大，所犯係最輕本刑5年以上有期徒刑之重
    罪，而有羈押之必要，依刑事訴訟法第101條第1項第3款之
    規定，於民國(下同)98年6月29日裁定執行羈押，並於98年9
    月29日起延長羈押2月。
二、被告甲○○抗告意旨略以：原裁定駁回抗告人具保停止羈押
    之聲請，乃以「被告所犯為5年以上有期徒刑之重罪外，尚
    有事實足認被告有勾串共犯、湮滅證據之虞，依刑事訴訟法
    第101條第1項第2、3款，仍有羈押之必要」。惟本件被告遭
    羈押之原因，純係原審法院認為被告所犯符合刑事訴訟法第
    101條第1項第3款重罪羈押之要件，即：原審法院在所有證
    人尚未傳訊到庭前之移審程序及傳訊部分證人到庭後之延長
    羈押庭序，均認被告無「勾串共犯、證人或湮滅證據之餘」
    ，而未依刑事訴訟法第101條第2款裁定羈押，卻在本案重要
    證人均到庭行交互詰問、調查完畢後，突認被告有勾串證人
    、湮滅證據之虞，改依刑事訴訟法第101條第2、3款駁回被
    告之具保聲請，又未說明認定被告有勾串證人、湮滅證據之
    虞之理由，實於法有違。且原裁定所載尚須傳喚之證人劉倉
    偉、林俊勇、陳志宏、羅家騏、林佳宏、李晉豪等人多在監
    獄服刑中，被告如何與該等證人勾串？本件被告所犯雖屬重
    罪，然確無勾串證人、湮滅證據之可能，原裁定駁回其具保
    聲請，實有未合，爰請求撤銷原裁定，准予交保等語。
三、經查：
  (一)按憲法第8條第1項前段規定：「人民身體之自由應予保障。
    」。羈押作為刑事保全程序時，旨在確保刑事訴訟程序順利
    進行，使國家刑罰權得以實現。惟羈押係拘束刑事被告身體
    自由，並將之收押於一定處所，乃干預身體自由最大之強制
    處分，使刑事被告與家庭、社會及職業生活隔離，非特予其
    心理上造成嚴重打擊，對其名譽、信用等人格權之影響甚為
    重大，自僅能以之為保全程序之最後手段，允宜慎重從事。
    是法律規定羈押刑事被告之要件，須基於維持刑事司法權之
    有效行使之重大公益要求，並符合比例原則，方得為之。刑
    事訴訟法第101條第1項規定：「被告經法官訊問後，認為犯
    罪嫌疑重大，而有左列情形之一，非予羈押，顯難進行追訴
    、審判或執行者，得羈押之︰一、逃亡或有事實足認為有逃
    亡之虞者。二、有事實足認為有湮滅、偽造、變造證據或勾
    串共犯或證人之虞者。三、所犯為死刑、無期徒刑或最輕本
    刑為五年以上有期徒刑之罪者。」該項規定羈押之目的應以
    保全刑事追訴、審判或執行程序為限。故被告所犯為該項第
    3款之重罪，如無逃亡或滅證導致顯難進行追訴、審判或執
    行之危險，尚欠缺羈押之必要要件。亦即單以犯重罪作為羈
    押之要件，可能背離羈押作為保全程序的性質，其對刑事被
    告武器平等與充分防禦權行使上之限制，即可能違背比例原
    則。再者，無罪推定原則不僅禁止對未經判決有罪確定之被
    告執行刑罰，亦禁止僅憑犯罪嫌疑就施予被告類似刑罰之措
    施，倘以重大犯罪之嫌疑作為羈押之唯一要件，作為刑罰之
    預先執行，亦可能違背無罪推定原則。是刑事訴訟法第101
    條第1項第3款如僅以「所犯為死刑、無期徒刑或最輕本刑為
    5年以上有期徒刑之罪」，作為許可羈押之唯一要件，而不
    論是否犯罪嫌疑重大，亦不考量有無逃亡或滅證之虞而有羈
    押之必要，或有無不得羈押之情形，則該款規定即有牴觸無
    罪推定原則、武器平等原則或過度限制刑事被告之充分防禦
    權而違反比例原則之虞（參照大法官會議解釋第665號解釋
    文）。則羈押被告，除須有刑事訴訟法第101條第1項前段或
    第101條之1第1項前段規定之羈押原因及被告犯罪嫌疑重大
    外，尚須於客觀上有「非予羈押顯難進行追訴、審判或執行
    者」，而有羈押之必要者，始與法律規定之羈押要件相符合
    （參照最高法院96年度台抗字第139號裁定要旨）。
  (二)本件原裁定以被告涉犯5年以上有期徒刑之重罪，且尚有事
    實足認被告有勾串證人、湮滅證據之虞，依刑事訴訟法第
    101條第1項第2、3款而駁回被告甲○○具保停止羈押之聲請
    。惟原審法院於羈押時，既僅以刑事訴訟法第101條第1項第
    3 款為羈押原因，竟於被告聲請具保停止羈押時以刑事訴訟
    法第101條第1項第2、3款為駁回之理由，顯有可議，況本案
    相關證人若非業經到庭行交互詰問，即屬在監服刑，應無串
    證之虞，則案件晦暗不明之危險已不存在，至於未在監服刑
    之證人，是否有事實足認被告有與其串證之虞，原裁定亦未
    具體說明理由，自不能以其等尚未到庭接受詰問，即認其等
    有勾串之虞，是原裁定難謂無理由不備之違誤，抗告意旨為
    此指摘原裁定不當，尚非全無理由，應由本院將原裁定撤銷
    ，由原法院更為適法之裁定。
據上論結，應依刑事訴訟法第413條，裁定如主文。
中    華    民    國    98    年    11    月    27    日
            刑事第五庭  審判長法  官  趙  春  碧
                              法  官  何  秀  燕
                              法  官  林  宜  民
以上正本證明與原本無異。
不得再抗告。
                              書記官  吳  雅  菁
中    華    民    國    98    年    11    月    27    日


司法院資訊處製作；財團法人民間司法改革基金會備份。
